臺灣屏東地方法院民事裁定　　　　　　 100年度事聲字第23號
異　議　人　匯豐（臺灣）商業銀行股份有限公司（原：香港上
　　　　　　海匯豐商業銀行）
法定代理人　韋力行
異　議　人　萬泰商業銀行股份有限公司
法定代理人　盧正昕
異　議　人　台新國際商業銀行股份有限公司
法定代理人　蔡榮棟
異　議　人　張清全
相　對　人　蕭德仁
上列當事人間消費者債務清理事件，聲請人對於本院司法事務官
於民國100 年3 月29日所為本院98年度司執消債更字第113 號裁
定聲明異議，本院裁定如下：
    主  文
原裁定廢棄。
    理  由
一、按關於更生或清算之程序，除本條例別有規定外，準用民事
    訴訟法之規定，消費者債務清理條例（下稱消債條例）第15
    條定有明文。而當事人對於司法事務官處理事件所為之終局
    處分，得於處分送達後10日之不變期間內，以書狀向司法事
    務官提出異議。司法事務官認前項異議有理由時，應另為適
    當之處分；認異議為無理由者，應送請法院裁定之，法院認
    第1 項之異議為有理由時，應為適當之裁定；認異議為無理
    由者，應以裁定駁回之，亦據民事訴訟法第240 條第1 至3
    項規定甚明。又依消債條例第64條規定，債務人有薪資、執
    行業務所得或其他固定收入，法院認更生方案之條件公允者
    ，得不經債權人會議可決，逕依債務人之聲請或依職權以裁
    定認可更生方案。然揆諸該條文之立法說明，乃係審酌如債
    務人有薪資、執行業務所得（例如：計程車司機之執行業務
    所得）等固定收入，並將其可處分所得之一定部分充為清償
    ，於債權人之權益已有保障，其更生程序應更為簡易、迅速
    ，是當法院認為其條件公允（例如：清償總額已達債權總額
    相當成數，債權人受償金額不致過低等），得不待債務人之
    聲請或依職權以裁定認可之。
二、本件異議意旨分別如下所述：
(一)、匯豐商業銀行股份有限公司異議意旨略以：1.原裁定認可之
    更生方案，就登記於相對人配偶名下二筆不動產依公告及稅
    籍現值核算僅值583,400 元，顯有低估之嫌，應依職權重新
    鑑估不動產之現值，以確認其更生方案之還款總額；2.相對
    人96至98年度之平均薪資為57,792元，是否加計加班費及年
    度考核獎金亦未調查，恐有害債權人之權益；3.債務人之母
    親已滿65歲，是否有政府所撥放之老人津貼或其他相類社會
    補助，應職權調查相對人是否有隱匿其他收入或高報支出費
    用之嫌；3.另相對人配偶應仍有謀收能力，應予排除扶養配
    偶之支出費用，原認可更生方案之裁定僅以債務人片面所述
    之收支狀況為主要更生認可之考量，未詳加查察，該認可更
    生方案顯非公允，爰依法聲明異議。
(二)、萬泰商業銀行股份有限公司異議意旨略以：1.相對人現任職
    於交通部臺灣鐵路管理局，屬國家聘任之公務人員，其每月
    薪資領取除相對穩定外，另每年尚領有固定之年終、績效及
    一定之薪資調幅，況以相對人96、97、98年度薪資，實顯示
    相對人每年薪資均有上調之情形，相對人更生期間之薪資絕
    應比原裁定認定之每月薪資57,792元為高，故應以98年度之
    平均月收入63,544元為相對人更生期間之每月實際收入，或
    應以債務人98及99年度之平均薪資，較貼近相對人每月實際
    收入；又相對人母親吳金魚現年已83歲，依法每月應領有至
    少3 千元之敬老津貼，故相對人對其母親之扶養費支出，應
    僅為3, 834元，準此，相對人每月含扶養費及房貸支出至多
    應僅為37,014元，然原裁定認可之更生方案尚非公允，爰依
    法提出異議。
(三)、台新國際商業銀行股份有限公司異議意旨略以：1.原裁定認
    可之更生方案將相對人每月房屋貸款金額9,683 元併入更生
    履行期間之必要支出，而認列相對人個人之合理支出金額為
    33,790元，惟參酌內政部社會司所公佈之100 年度屏東縣每
    人每月最低生活費9,829 元中已含有房貸或房租之認定，原
    裁定另將房貸支出獨立為必要支出，實難以信服；且系爭不
    動產原即非屬相對人之資產，然卻將房貸支出認列為債務人
    必要支出項目，亦難認公允；況如認列相對人每月貸款支出
    ，房貸本金將減少，房屋價值扣除貸款後之餘額亦隨之增加
    ，則債務人之資產即隨之增加，故相對人每月房貸之支出，
    自不得列為必要費用。2.原裁定就系爭二筆不動產價值依公
    告及稅籍現值核算登記於相對人配偶名下二筆不動產僅值58
    3,400 元，而非按市價計算，恐失二筆系爭不動產之真實價
    值，故本件更生方案對於債權人並非公允等語，爰依法聲明
    異議。
(四)、張清全異議意旨略以：1.相對人購買屏東縣竹田鄉○○段48
    建號與屏東縣竹田鄉○○段147-7 地號土地之壹棟四樓透天
    厝登記於其配偶張秀美名下，並向臺灣土地銀行設定一筆10
    0 萬元抵押權及一筆最高限額120 萬元抵押權，擔保借款22
    0 萬元，相對人承擔全數債務，不動產卻登記於配偶名下，
    實有隱匿財產之行為；2.另原裁定認可之更生方案，係以公
    告及稅籍現值核算上開二筆不動產僅值583,400 元，且尚有
    抵押權擔保債權之房屋貸款約60萬元未清償，衡情縱予變賣
    ，亦無實益等語，惟公告及稅籍現值乃政府課稅之依據，房
    地產的價格係依市場供需交易行為決定市價，故應送交鑑價
    後，依鑑價之價格為拍賣底價之依據，方為準確，又亦可參
    考屏東縣竹田鄉竹南村附近房地產價格為例，依永慶房仲網
    針對竹南路建坪49.41 坪、地坪21.78 坪、售價230 萬元，
    而登記於相對人配偶名下之房產為建坪60.48 坪、地坪26.3
    1 坪，換算後建坪價格應為281 萬5 仟元、地坪價格應為27
    7 萬8 仟元，已超過300 萬元之價格，絕非如上開裁定中所
    言僅值583,400 元。3.按債權人所編製之實際收入明細表，
    含鐵路局薪資、輪勤加班費、獎金、雜費收入明細表，以95
    年度為例，95年度總收入為960,113 元，但國稅局95年度所
    得資料清單為696,891 元，二者收入相差金額263,222 元，
    如依職權調閱相對人高雄站前郵局帳戶即可得知，相對人應
    可提高每期清償金額；4.相對人配偶張秀美所罹患之疾病尚
    非不能工作，應自行出外工作以增加收入，且其配偶張秀美
    照顧母親，按老人安養中心之照顧費用，每月應有2 至3 萬
    元之收入，而非無收入之人，始符情理，故原裁定認可之更
    生方案顯非公允。
三、經查：
(一)、異議人等雖以原裁定認可之更生方案未將相對人之母親吳金
    魚每月可請領之老人津貼納入計算，亦未審酌有無其他扶養
    義務人可共同負擔撫養費，且相對人將其配偶之生活費用納
    入扶養費等情，實非妥適云云。惟查，老人年金係考量年歲
    已高，已無勞動能力，故酌予提高生活費用以保障老年生活
    ，故老人年金之補助對象乃相對人之母親，並非相對人本身
    ，況原裁定認可之更生方案中，相對人並未將其母親吳金魚
    之扶養費用列入其負擔之必要之出內，縱吳金魚確有實領老
    人年金，實為補助債務人母親之生活費用，自無從相對人每
    月支出之扶養費用中扣除之餘地。再者，相對人每月既無支
    出母親扶養費，即使相對人母親尚有其他3 位扶養義務人，
    原認可更生方案之裁定本無庸計算平均負擔之金額；另相對
    人配偶須照護年邁之母親，此乃人倫之理，且若其配偶出外
    謀職，則勢必另行支出龐大看護費用，對相對人經濟狀況顯
    難有所助益，是堪認其配偶確有無法外出工作之理由，另異
    議人亦未舉證相對人配偶每月既未實際領得2 至3 萬之照護
    費用，即不得遽以比照僱請看護之費用逕自列為相對人配偶
    之每月所得，原認可更生方案裁定之考量即無違誤，債權人
    上開異議理由，實不足採。
(二)、雇主延長勞工之工作時間連同正常工作時間，一日不得超過
    十二小時，延長之工作時間，一個月不得超過四十六小時，
    勞動基準法第32條第2 項定有明文。又所得稅法第14條第1
    項第3 類第2 款所定差旅費、日支費及加班費之支給標準，
    由財政部各地區國稅局擬訂，報請財政部核定之，因業務需
    要延時加班而發給之加班費，應有加班紀錄，憑以認定；其
    未提供加班紀錄或超出勞動基準法第32條所訂定之標準部分
    ，仍應按薪資支出列帳，並應依規定合併各該員工之薪資所
    得扣繳稅款，所得稅法施行細則第14條、營利事業所得稅查
    核準則第71條第13款亦有明文。勞工有延時加班之情事時，
    加班總時數每月未超過46小時者，則不予合併各該員工之薪
    資所得扣繳稅款；如超過46小時者，始按薪資支出列帳，並
    應依規定合併各該員工之薪資所得扣繳稅款。是以，國稅局
    各年度綜合所得稅各類資料清單所計算之收入所得，尚未含
    每月低於46小時之加班費即可認定。又消債條例第64條第1
    項規定，認可更生方案，原以相對人之薪資等固定收入為清
    償基礎，而未限定收入之種類，亦非得由相對人任意自行認
    定，如債務人每月確有固定領取加班費情事，僅每月領得加
    班費數額多寡不一，如逕自剔除高額加班費之非固定收入，
    以蓄意降低每期清償額度，顯與消債條例平衡債務人重建經
    濟生活與債權人滿足受償權利之立法目的有違。基此，為保
    障債權人受清償之權利，法院於認可更生方案時，自不得僅
    以財政部國稅局綜合所得稅各類所得資料清單為據，倘債權
    人如能舉證債務人每月必能領取相當之加班費用，則應依職
    權調查審認債務人每月實領所得計算每月收入，並依具體個
    案審慎認定更生方案未納入每月可領取之非固定收入，對債
    權人受償程度形成鉅大影響，以期妥適調整力求債務人及債
    權人間公平之意旨。就相對人領取加班費一節，經本院職權
    函詢鐵路局高雄檢車段，該局高雄檢車段函覆之96年度至98
    年度薪津明細清冊資料所載（見事聲卷第60頁至第61頁），
    相對人在96年度1 月至3 月每月薪資為48,100元、96年度4
    月薪資為51,640元、96年度5 月至12月每月薪資為48,985元
    、另含年終獎金45,485元及考成獎金24 ,443 元，全年度薪
    資共657,748 元；97年度1 月至3 月每月薪資為48,985元、
    97 年 度4 月薪資為63,085元、97年度5 月至12月每月薪資
    為52,885元、另含年終獎金73,328元及考成獎金73,328元，
    全年度薪資共779,776 元；98年度每月薪資為52,885元、另
    含年終獎金73,328元及考成獎金73,328元，全年度薪資共78
    1,276 元，故96至98年度每月平均薪資為61,633元，與原更
    生方案裁定以財政部國稅局96、97、98年度綜合所得稅各類
    所得資料清單所載收入619,452 元、698,508 元與762,532
    元，尚有差距，是原裁定逕以財政部國稅局年度綜合所得稅
    各類所得資料清單認定固定收入，尚有未合。又相對人張清
    泉陳稱鐵路局高雄檢車段除薪資、年終獎金、考成獎金以代
    號00000000存入外，其餘如每月加班費、獎金等則以委發款
    項名稱以代號00000000匯入前開帳戶，故本院職權函詢高雄
    站前郵局存簿儲金相對人蕭德仁96年度至98年度帳戶資料，
    鐵路局高雄檢車段以代號00000000於96年度委發款項為229,
    646 元、97年度委發款項為243,111 元、98年度委發款項為
    226,900 元，是相對人96年至98年平均每月尚可領得1 萬8
    千元至2 萬元不等之其他費用，故異議人主張債務人任職之
    鐵路局檢車段係三班制輪勤及周六固定輪值，每月除薪資所
    得、年終獎金外，尚領有高額加班費等語，堪認可採。綜上
    ，財政部國稅局綜合所得稅各類所得資料清單所載收入，既
    非每月實得收入，又此加班費雖非屬相對人每月固定收入，
    然法院依消債條例第64條第1 項規定，認可更生方案，原以
    相對人之薪資等固定收入為清償基礎，如相對人每月實得之
    非固定收入甚豐，仍遽以剔除，顯已降低每期清償額度，與
    消債條例之立法意旨有違，非不得將近年各月曾領得最低加
    班費用納入更生方案，方為妥適，以保障債權人受清償之權
    利。
(三)、次查，原裁定認可之更生方案，其中關於必要生活費用9,68
    3 元部分，乃債務人配偶名下之不動產每月應付之房貸費用
    ，不宜列入相對人之必要生活費用云云。該不動產所有權人
    為相對人之配偶，相對人或有負擔此一房屋貸款之義務，然
    該房屋貸款實質上乃屬相對人藉由按期繳納貸款而逐期累積
    相對人或其配偶之個人資產。惟債務人於經濟困頓之際，本
    應選擇適當處分其資產以減輕債務負擔，斷無允許債務人繼
    續負擔高額之房屋貸款及管理費等支出而仍持續累積自身或
    他人資產，卻企圖削減應償還於債權人之債權成數之理，更
    無使債務人恣意將資產登記於他人名下，無庸再擔憂因債權
    人行使抵押權拍賣房地致喪失房地所有權，但仍使自身負擔
    債務，並希冀利用消債制度免除償還責任，有違消債條例之
    意旨。因此，債務人於經濟困頓之際，本應選擇適當處分其
    資產以減輕債務負擔，而非堅持負擔高額之房屋貸款及房屋
    稅、地價稅等非必要性支出而仍持續累積其資產，況居住固
    為人之基本生活需求，然未必以擁有自用住宅為必要，以租
    賃之方式亦為可為思考之選擇，尤在相對人已然積欠龐大債
    務之情形下，茍無特殊情事，自無使相對人在未能清償全部
    債務之情形下，同時尚仍按期繳納房屋貸款，累積財富，且
    終擁有不動產之所有權之理。又消費者債務清理制度為免債
    務人因陷於經濟困境中，喪失其生活基盤之自用住宅，始得
    重建經濟生活，賦予債務人得依消債條例與債權人協議訂定
    自用住宅特別條款，以保持自用住宅之可能性，反之，如未
    與債權人協議訂定自用住宅特別條款，為促進債權人儘快受
    償及債務人儘早擺脫龐大債務，自應適當依清算程序處分資
    產，始符消債條例之意旨。故相對人既未與銀行協議於更生
    方案中訂定自用住宅特別條款，卻主張其每月尚須全數負擔
    房屋貸款9,683 元，自不應認定為相對人之生活必要費用。
    是以，原裁定認可之更生方案，在相對人清償其所積欠之無
    擔保債權僅43.19 ％後，即免除其無擔保之債務3,630,140
    元之清償責任，卻反而使相對人可繼續擁有市價可能達數百
    萬元之不動產，亦不符合事理之平而難認公允。
(四)、末查，相對人之配偶張秀美就其所有之不動產即屏東縣竹田
    鄉○○段48建號與屏東縣竹田鄉○○段147-7 地號土地之壹
    棟四樓透天厝（下稱系爭不動產），向臺灣土地銀行設定一
    筆100 萬元抵押權及一筆最高限額120 萬元抵押權，擔保借
    款220 萬元，並經相對人及其配偶為債務人，而此房地經該
    行於84年4 月15日自行鑑價之結果，價值約2,826,000 元，
    有臺灣土地銀行辦理不動產擔保放款調查報告及授信審核書
    (甲)、系爭不動產抵押權設定契約書、他項權利證明書可佐（
    見事聲卷第83至87頁），如認為系爭不動產鑑價時點距今年
    代甚久，應不符實際價值，則按系爭不動產竹田鄉○○路附
    近4 樓透天厝，建物面積49.41 坪、土地面積21.78 坪、屋
    齡17.5年、售價230 萬元，有異議人張清泉提出永慶房仲網
    個案明細資料可參（見事聲卷第20頁至第22頁），而系爭本
    件不動產建物面積54.4坪（179.95平方公尺×0.3025）、土
    地面積26.3坪（87平方公尺×0.3025）、屋齡16年，其售價
    應與鑑價之價格尚符，即使歷經法院拍賣及二次減價拍賣，
    其拍賣底價亦應高於按公告及稅籍現值計算之不動產價值58
    3,400 元，相對人及其配偶就上開第一順位抵押權所擔保之
    系爭不動產房屋貸款既餘668,454 元未清償，此有臺灣土地
    銀行陳報狀在卷可稽（見事聲卷第80頁），是相對人配偶所
    有之不動產價值顯然高於上開抵押權所擔保剩餘之債務，故
    不動產若經變賣後尚有餘額可償還無擔保債務，而相對人所
    有之上開不動產價值扣除所擔保之抵押債務後，有無餘額足
    資清償相對人其餘債務，攸關相對人應予清償之成數，自有
    再予詳認之必要。原裁定就此部分，未予詳認，即有違公允
    。
四、綜上所述，本件相對人聲請更生，前雖經本院裁定開始更生
    程序在案，惟既對相對人每月可處分所得未詳細斟酌，且其
    配偶配偶所擁有之前開不動產市價或應有價值有未盡調查之
    處，又就相對人每月必要之生活費用納入房貸費用，認定亦
    容有未洽，此均攸關相對人所提出之更生方案是否公允，原
    認可更生方案裁定自有未當，則於聲明異議人已不同意相對
    人所提更生方案之情形下，具狀請求廢棄原裁定，應認為有
    理由，應予准許，爰依民事訴訟法第240 條之4 第3 項裁定
    如主文所示，並由本院司法事務官依法另行審究處理。
五、依消債條例第15條、民事訴訟法第240 條之4 第3 項，裁定
    如主文。
中    華    民    國  100     年    6     月    30    日
                  民事庭      法  官  陳怡先
上為正本係照原本作成
如不服本裁定，應於裁定送達後10日內，以書狀向本院提出抗告
，並繳納抗告費新臺幣1千元。
中    華    民    國  100     年    7     月    4    日
                            書  記  官  鄭靜芳